ACORDAO-COMPLETO-2522154

ACÓRDÃO 6074/2022 ATA 33/2022 - PRIMEIRA CÂMARA

VISTOS, relatados e discutidos estes autos de ato de pensão militar submetido à apreciação deste Tribunal para fins de registro, nos termos do inc. III do art. 71 da Constituição Federal de 1988, ato esse cadastrado e disponibilizado ao TCU por intermédio do Sistema e-Pessoal, na forma dos arts. 2º e 4º da Instrução Normativa TCU 78/2018,
ACORDAM os Ministros do Tribunal de Contas da União, reunidos em Sessão da 1ª Câmara, diante das razões expostas pelo Relator e com fundamento nos arts. 1º, inciso V, e 39, inciso II, ambos da Lei 8.443/92, c/c o art. 259, inciso II, do Regimento Interno, em:
9.1. considerar tacitamente registrado, em 10/8/2022, o ato de concessão inicial da pensão militar instituída por Francisco do Carmo em favor de Marina Lima do Carmo (ato nº 15976/2017) ;
9.2. encaminhar os autos à Secretaria de Fiscalização de Pessoal para, nos termos do subitem 9.2.1 do Acórdão 122/2021-TCU-Plenário, a adoção dos procedimentos necessários com vistas à revisão de ofício do ato de concessão inicial da pensão militar instituída por Francisco do Carmo em favor de Marina Lima do Carmo (ato nº 15976/2017) ; e
9.3. dar ciência desta deliberação ao Comando da Aeronáutica.

Atos de Pensão militar da unidade emissora COMANDO DA AERONÁUTICA

Primeira Câmara

Comando da Aeronáutica.

3. Interessada: Marina Lima do Carmo, CPF XXX.491.772-XX.

13.1. Ministros presentes: Walton Alencar Rodrigues (Presidente), Benjamin Zymler e Jorge Oliveira.
13.2. Ministro-Substituto convocado: Weder de Oliveira.
13.3. Ministro-Substituto presente: Augusto Sherman Cavalcanti (Relator).

AUGUSTO SHERMAN

Cuidam os autos de ato de pensão militar submetido à apreciação deste Tribunal para fins de registro, nos termos do inc. III do art. 71 da Constituição Federal de 1988, ato esse cadastrado e disponibilizado ao TCU por intermédio do Sistema e-Pessoal, na forma dos arts. 2º e 4º da Instrução Normativa TCU 78/2018.
2.	A unidade técnica, ao analisar os fundamentos legais das concessões bem como as informações prestadas pelo órgão do controle interno, lavrou a instrução constante da peça 5, adiante parcialmente transcrita, com eventuais ajustes de forma:
"INTRODUÇÃO
1. Trata-se de ato de pensão militar, submetido, para fins de registro, à apreciação do Tribunal de Contas da União (TCU) , de acordo com o art. 71, inciso III, da Constituição Federal.  O ato foi cadastrado e disponibilizado ao TCU por intermédio do Sistema e-Pessoal, na forma do art. 2º e 4º da Instrução Normativa TCU 78/2018.
2. O ato desse processo pertence às seguintes unidades:
2.1. Unidade emissora: COMANDO DA AERONÁUTICA.
2.2. Unidade cadastradora: COMANDO DA AERONÁUTICA.
2.3. Subunidade cadastradora: DIRETORIA DE ADMINISTRAÇÃO DE PESSOAL - SDIP.
EXAME TÉCNICO
Procedimentos aplicados
3. Os procedimentos para exame, apreciação e registro de atos de pessoal encontram-se estabelecidos na Instrução Normativa TCU 78/2018 e na Resolução TCU 206/2007.
[...]
Exame das Constatações
9. Ato: 15976/2017 - Inicial - Interessado: FRANCISCO DO CARMO - CPF: XXX.581.932-XX
9.1. Beneficiário: MARINA LIMA DO CARMO - CPF: XXX.491.772-XX - Cônjuge
9.2. Parecer do Controle Interno: considerar o ato Legal.
9.3. Constatações e análises: 
9.3.1. Posto/Graduação de referência para cálculo dos proventos de pensão é diferente do Posto/Graduação de referência para cálculo dos proventos de reforma.
a. Justificativa do Gestor de Pessoal: Através da Portaria DIRAP nº 3.606/3HI1, de 1º de julho  2013; foram concedidos ao instituidor os benefícios previstos na letra 'a' do §1º e § 2º do Art. 110 da Lei nº 6.880, de 09 Dez 1980, alterado pela Lei nº 7.580, de 23 Dez 1986, combinado com o Art. 108, inciso V, e de acordo com o Art. 107, parágrafo único, do mesmo diploma legal, e de acordo com a Informação nº 548/COJAER/2002, a contar de 03 JAN 2013, em virtude de ter, nessa data, sido julgado incapaz definitivamente para o serviço militar, impossibilitado total e permanentemente para qualquer trabalho, conforme parecer da Junta Superior de Saúde do Comando da Aeronáutica, Sessão 0031, de 24 MAIO 2013.Gestor anexou os seguintes documentos: PORTARIA nº 3.606/3HI1 - Documento oficial.
b. Análise do Controle Interno: Justificativa do gestor esclarece pendência
c. Análise da Equipe Técnica: Ilegal
Pela leitura do ato de concessão militar e seus anexos, verifica-se que o instituidor foi inicialmente reformado por limite de idade com proventos com base no soldo de 2º Tenente.
A posterior reforma por invalidez/incapacidade majorou os proventos para o posto/graduação para 1º Tenente a contar de 03 de JAN 2013. Tal situação afronta o Acórdão 2225/2019-TCU-Plenário que permite a majoração de reforma somente para militares da ativa ou reserva e no caso em tela o militar já se encontrava reformado, sendo que tal irregularidade repercute sobre os proventos de pensão militar.
Frente a tal situação a concessão em tela não pode prosperar, devendo receber a chancela pela ILEGALIDADE e reajustar os proventos da pensão militar a graduação de 2º tenente.
No que se refere a acumulação de cargos/proventos públicos, verifica-se que a beneficiária acumula 02 pensões militares situação em desacordo com no art. 29 da lei 3765/60 que atualmente somente permite o recebimento de uma pensão militar com outra de outro regime. É oportuno lembrar ainda que a segunda pensão, pensão em análise foi concedida após a alteração da lei pela Medida Provisória 2215/2001, lembrando que a legislação que rege a concessão da pensão é a lei vigente à época da morte do instituidor, no caso em tela 2014, no que se refere a tal assunto, há jurisprudência pacífica nesta Corte. Logo, tal acumulação é ilegal, devendo a beneficiária optar por um dos benefícios militares.
9.3.2. Possível cômputo de tempo privado no Tempo de serviço até 29/12/2000. Devolução do ato para complementação das informações. 
a. Justificativa do Gestor de Pessoal: Não há. Verificação efetuada no âmbito do TCU.
b. Análise do Controle Interno: Não há. Verificação efetuada no âmbito do TCU.
c. Análise da Equipe Técnica: Legal
Conforme mapa de tempo de serviço do militar (anexado em papéis de trabalho) , verificou-se que não há cômputo de tempo privado, sendo que pela análise desta crítica o ato encontra-se regular.
9.4. O quadro resumo de ocorrências e, quando for o caso, o detalhamento da norma legal e da jurisprudência para as inconsistências acima elencadas encontra-se no anexo II dessa instrução. 
9.5. Encaminhamento do ato:
9.5.1. Considerar ILEGAL e recusar registro do ato de Pensão militar de FRANCISCO DO CARMO do quadro de pessoal do órgão/entidade COMANDO DA AERONÁUTICA, com base nos arts. 71, inciso III, da Constituição Federal, 1º, inciso V, e 39, inciso II, da Lei 8.443/1992 e 260, § 1º, do Regimento Interno.
9.5.2. Com fulcro no art. 262, caput, do Regimento Interno deste Tribunal, determinar ao órgão/entidade COMANDO DA AERONÁUTICA que: 
a. dê ciência, no prazo de quinze dias, contados da notificação, do inteiro teor desta deliberação ao interessado, alertando-o de que o efeito suspensivo proveniente da interposição de eventuais recursos junto ao TCU não o exime da devolução dos valores percebidos indevidamente, caso o recurso não seja provido.
b. apresente ao beneficiário o direito a opção entre os cargos/proventos acumulados ilegalmente com a pensão militar/reforma para tal situação se enquadre no que prescreve o art. 29 de Lei nº 3.765/60.
c. informe o teor do acórdão que vier a ser prolatado, encaminhando ao TCU, no prazo de trinta dias, comprovante da data de ciência pelo interessado, nos termos do art. 4º, § 3º, da Resolução TCU 170/2004.
d. emita novo ato, livre da irregularidade ora apontada, em substituição ao ato de Pensão militar de FRANCISCO DO CARMO, submetendo-o à nova apreciação por este Tribunal, na forma do artigo 260, caput, também do Regimento.
e. promova o recálculo do valor atualmente pago a título de reforma/pensão militar com base no posto/graduação incorreto, no prazo 15 (quinze) dias, contados a partir da ciência desta deliberação, sujeitando-se a autoridade administrativa omissa à responsabilidade solidária, em face de manifesta ilegalidade.
f. dispense a devolução dos valores indevidamente recebidos de boa-fé até a data da ciência do órgão/entidade COMANDO DA AERONÁUTICA, do acórdão que vier a ser proferido, com base no Enunciado 106 da Súmula da Jurisprudência do TCU.
CONCLUSÃO
10. A abrangência e a profundidade das verificações levadas a efeito fundamentam convicção de que o ato 15976/2017 pode ser apreciado pela ilegalidade, em razão das irregularidades apontadas no item Exame das Constatações desta instrução, que representam afronta à legislação e à jurisprudência de referência.
PROPOSTA DE ENCAMINHAMENTO
11. Ante o exposto, com fundamento no art. 71, inciso III, da Constituição Federal, no art. 1º, inciso V, e art. 39, incisos I e II, da Lei 8.443/1992, no art. 260 do Regimento Interno do Tribunal de Contas da União, propõe-se: 
11.1. Considerar ILEGAL e recusar registro do ato de Pensão militar de FRANCISCO DO CARMO do quadro de pessoal do órgão/entidade COMANDO DA AERONÁUTICA, com base nos arts. 71, inciso III, da Constituição Federal, 1º, inciso V, e 39, inciso II, da Lei 8.443/1992 e 260, § 1º, do Regimento Interno.
11.2. Com fulcro no art. 262, caput, do Regimento Interno deste Tribunal, determinar ao órgão/entidade COMANDO DA AERONÁUTICA que: 
11.2.1. dispense a devolução dos valores indevidamente recebidos de boa-fé até a data da ciência do órgão/entidade COMANDO DA AERONÁUTICA, do acórdão que vier a ser proferido, com base no Enunciado 106 da Súmula da Jurisprudência do TCU.
11.2.2. dê ciência, no prazo de quinze dias, contados da notificação, do inteiro teor desta deliberação ao interessado, alertando-o de que o efeito suspensivo proveniente da interposição de eventuais recursos junto ao TCU não o exime da devolução dos valores percebidos indevidamente, caso o recurso não seja provido.
11.2.3. emita novo ato, livre da irregularidade ora apontada, em substituição  ao ato de Pensão militar de FRANCISCO DO CARMO, submetendo-o à nova apreciação por este Tribunal, na forma do artigo 260, caput, também do Regimento.
11.2.4. apresente ao beneficiário o direito a opção entre os cargos/proventos acumulados ilegalmente com a pensão militar/reforma para tal situação se enquadre no que prescreve o art. 29 de Lei nº 3765/60.
11.2.5. promova o recálculo do valor atualmente pago a título de reforma/pensão militar com base no posto/graduação incorreto, no prazo 15 (quinze) dias, contados a partir da ciência desta deliberação, sujeitando-se a autoridade administrativa omissa à responsabilidade solidária, em face de manifesta ilegalidade.
11.2.6. informe o teor do acórdão que vier a ser prolatado, encaminhando ao TCU, no prazo de trinta dias, comprovante da data de ciência pelo interessado, nos termos do art. 4º, § 3º, da Resolução TCU 170/2004."
3.	Em seu pronunciamento regimental, o Ministério Público junto a esta Casa, neste ato representado pela Procuradora-Geral Cristina Machado da Costa e Silva, manifestou sua concordância com as propostas apresentadas (peça 7) .
É o relatório.

não há.

Procuradora-Geral Cristina Machado da Costa e Silva.

PESSOAL. PENSÃO MILITAR. CONSTATAÇÃO DE QUE OS PROVENTOS FORAM CALCULADOS COM BASE EM BENEFÍCIO CONCEDIDO (POSTO/GRADUAÇÃO IMEDIATAMENTE SUPERIOR), EM FUNÇÃO DE INVALIDEZ SUPERVENIENTE, A INSTITUIDOR QUE JÁ SE ENCONTRAVA REFORMADO. ACUMULAÇÃO INDEVIDA DE BENEFÍCIOS PELA INTERESSADA. ATO ENCAMINHADO AO TCU HÁ MAIS DE CINCO ANOS. REGISTRO TÁCITO. REVISÃO DE OFÍCIO.

PENSÃO MILITAR (PMIL)

Cuidam os autos de Ato de Pensão Militar submetido à apreciação deste Tribunal para fins de registro, nos termos do inc. III do art. 71 da Constituição Federal de 1988, ato esse cadastrado e disponibilizado ao TCU por intermédio do Sistema e-Pessoal, na forma dos arts. 2º e 4º da Instrução Normativa TCU 78/2018.
2.	Desde logo, consigno alinhar-me às conclusões da unidade instrutiva e do Parquet de Contas, incorporando suas análises às minhas razões de decidir, quanto a considerar presentes irregularidades, suficientes para ensejar a ilegalidade do ato examinado, no que se refere ao posto/graduação utilizado como base para o cálculo dos proventos e à acumulação indevida de benefícios pela interessada.
3.	Com efeito, no ato de concessão inicial da pensão militar instituída por Francisco do Carmo em favor de Marina Lima do Carmo (peça 3) , é possível constatar que os proventos foram calculados com base em benefício concedido (posto/graduação imediatamente superior) , em função de invalidez superveniente, a instituidor que já fora reformado por atingir a idade-limite para permanência na reserva remunerada, situação que não encontra amparo no art. 110 da Lei 6.880/1980, conforme entendimento explicitado via Acórdão 2225/2019-TCU-Plenário e inúmeras deliberações posteriores (tais como, apenas para citar alguns exemplos, na 1ª Câmara os Acórdãos 5406/2021, relator Ministro Walton Alencar Rodrigues, 6268/2021, relator Ministro Benjamin Zymler, 6276/2021, relator Ministro Vital do Rêgo, e 6608/2021, de minha relatoria, e na 2ª Câmara os Acórdãos 1657/2021, relator Ministro Raimundo Carreiro, 4097/2021, relator Ministro Marcos Bemquerer Costa, 6316/2021, relator Ministro André Luís de Carvalho, e 6828/2021, relator Ministro Augusto Nardes) .
4.	Além disso, ainda é preciso ter em conta que a beneficiária em questão, além do referido benefício instituído por seu falecido marido (peça 3) , também percebe uma outra pensão militar, extrapolando, portanto, os limites de acumulação estabelecidos pelo art. 29 da Lei 3.765/1960, na redação a ele conferida pela Medida Provisória 2.215-10/2001 (sob cuja égide ocorreu o óbito do instituidor) , consoante reiterada jurisprudência desta Corte (tais como, apenas para citar alguns exemplos, da 1ª Câmara os Acórdãos 8411/2020, Relator Ministro-Substituto Weder de Oliveira, 8586/2020, Relator Ministro Vital do Rêgo, e 8153/2021, de minha relatoria, e na 2ª Câmara os Acórdãos 2124/2021, Relator Ministro Raimundo Carreiro, 5920/2021, Relator Ministro Aroldo Cedraz, e 7648/2021, Relator Ministro-Substituto Marcos Bemquerer Costa) .
5.	Assim, o ato de pensão militar constante da peça 3 não poderia prosperar nos moldes em que concedido.
6.	No entanto, como a concessão constante da peça 3 ingressou neste Tribunal em 10/8/2017 e tendo em vista a tese fixada pelo Supremo Tribunal Federal no julgamento do Recurso Extraordinário 636.553, tal ato deve ser considerado tacitamente registrado em 10/8/2022.
7.	Considerando, contudo, o teor da decisão prolatada, em 4/12/2020, sobre os embargos de declaração opostos ao acórdão exarado sobre o referido RE 636.553 e que não transcorreu o prazo fixado no art. 54 da Lei 9.784/1999, c/c o art. 260, § 2º, do Regimento Interno do TCU, necessário restituir os autos à Sefip, para que dê imediato início aos procedimentos destinados à revisão de ofício do referido ato (ato nº 46167/2016) , em especial a oitiva do Ministério Público e dos beneficiários, nos termos aprovados pelo Tribunal mediante Acórdão 122/2021-TCU-Plenário, Relator Ministro Walton Alencar Rodrigues.
8.	Tendo em conta a possibilidade de Marina Lima do Carmo vir a apresentar, à vista do disposto no art. 29 da Lei 3.765/1960, efetiva manifestação de opção pelo (s) benefício (s) legalmente acumulável (is) , tenderia a propor que o início do procedimento da revisão de ofício do ato da peça 3 ficasse condicionado à prévia realização de diligência a esse respeito junto à Diretoria de Administração de Pessoal do Comando da Aeronáutica. No caso, no entanto, como o ato também comporta outra irregularidade, entendo como mais apropriado que a eventual coleta de manifestação de opção ocorra já na revisão de ofício.
	Diante do exposto, com as vênias de estilo por divergir parcialmente da proposta alvitrada pela unidade técnica e endossada pelo MP/TCU, manifesto-me por que o Tribunal aprove o Acórdão que ora submeto à deliberação deste Colegiado.
TCU, Sala das Sessões, em 20 de setembro de 2022.
AUGUSTO SHERMAN CAVALCANTI 
Relator